【裁判字號】    96,家抗,90
【裁判日期】    970218
【裁判案由】    指定遺產管理人
【裁判全文】
臺灣高雄地方法院民事裁定              96年度家抗字第90號
抗  告  人  財政部國有財產局臺灣南區辦事處
法定代理人  甲○○
代  理  人  丙○○
相  對  人  台北市政府
法定代理人  乙○○
抗告人與相對人間聲請選任遺產管理人事件，抗告人對於民國96
年9 月29日本院96年度財管字第82號第一審裁定不服，提起抗告
，本院管轄之第二審合議庭裁定如下：
    主  文
抗告駁回。
抗告程序費用新台幣壹仟元由抗告人負擔。
    理  由
一、相對人原審聲請意旨略以：被繼承人陳俊雄（男，民國○○年
    ○月○○日生，身分證統一編號：Ｚ000000000號，生前最後住
    所：高雄市○○區○○路130號）積欠相對人即台北市政府
    民國87年至89年及91年至94年之地價稅共新台幣228,070元
    ，今已逾滯納期間，尚未繳納，且被繼承人遺有台北市○○
    區○○段5小段660地號土地（權利範圍38/468）一筆，因被
    繼承人已於93年3月22日死亡，且被繼承人之繼承人配偶陳
    白秀、子女陳世忠、陳世孝及陳世仁及陳世信及孫子女陳逸
    涵、陳逸修、陳逸杰等人均已依法具狀聲明拋棄繼承，並經
    本院准予備查通知在案（本院93年度繼字第751號），爰依
    民法第1178條及非訟事件法第149條之規定，聲請指定被繼
    承人陳俊雄之遺產管理人等語。
二、抗告意旨則略以：
（一）被繼承人尚有上開債務尚未清償，由其死亡後繼承人均願
      意拋棄繼承權一點，可知被繼承人遺留之債務大於遺產，
      故抗告人不適宜擔任本件遺產管理人。
（二）依司法院74年10月15日（74）院台廳一字第05786號函示
      ：「嗣後各地方法院受理有關無人承認繼承遺產管理事件
      時，先順序繼承人均拋棄繼承，其次順序繼承人有無不明
      而應准用關於無人承認繼承之規定時，應先審核可否依民
      法第1177條規定選定遺產管理人。如無法選定遺產管理人
      者，因此類拋棄繼承事件，多屬遺債大於遺產，形同破產
      ，儘量避免選任國有財產局為遺產管理人..... 」。又民
      法第1185條規定：「第1178條所定期限屆滿，無繼承人承
      認繼承時，其遺產於清償債權並交付遺贈物後，如有剩餘
      ，歸屬國庫。」，而本件極可能屬於遺產債務大於遺產之
      案件，日後恐無遺產歸屬國庫，抗告人係國有財產之管理
      機關，綜理國產事務，執行事務預算為全國人民納稅所得
      ，倘顯無財產可歸屬國庫，即應避免選任抗告人為遺產管
      理人，乃司法院前揭函釋精神所在，故原裁定之選任實有
      不當。又現行法令對已拋棄繼承之繼承人並無不得擔任遺
      產管理人之規定，已拋棄繼承之繼承人對被繼承人生前之
      債權債務關係、印鑑及產權文件之所在等情形均較抗告人
      瞭解，各該順位之繼承人雖均拋棄繼承，然就法律或事實
      均無礙其等擔任遺產管理人之職，且其等亦有協助清理被
      繼承人債務之道義責任，非不得就各順位之繼承人中選任
      適當之人，故宜由其最近親屬擔任遺產管理人較為適任。
（三）另抗告人係國有財產機關，若選任抗告人為遺產管理人，
      則抗告人為其管理遺產、處理債務等問題，期間所耗費之
      人力、時間難以金錢衡量；且管理期間所需相關處理費用
      亦由國庫代為墊付，而結果若其遺產不足清償遺債，不僅
      國庫利益受損，更造成浪費國家資源於特定人之不公現象
      ，為此爰提起抗告請求廢棄原裁定等語。
三、按，「先順序繼承人均拋棄其繼承權時，由次順序之繼承人
    繼承。其次順序繼承人有無不明或第四順序之繼承人均拋棄
    其繼承權者，準用關於無人承認繼承之規定」；「繼承開始
    時，繼承人之有無不明者，由親屬會議於一個月內選定遺產
    管理人，並將繼承開始及選定遺產管理人之事由，向法院報
    明  」；「無親屬會議或親屬會議未於前條所定期限內選定
    遺產管理人者，利害關係人或檢察官，得聲請法院選任遺產
    管理人，並由法院依前項規定為公示催告」，民法第1176條
    第6項、第1177條、第1178條第2項分別定有明文。
四、經查，被繼承人陳俊雄於93年3月22日死亡，遺留有座落於
    台北市○○區○○段5小段660地號土地（權利範圍38/468 1
    筆等財產，其繼承人均已拋棄繼承權，且無法依民法第1177
    條選定遺產管理人等情，業據相對人於原審提出被繼承人死
    亡之除戶謄本、財政部台北市國稅局函查遺產稅之復函、87
    年至89年及91年至94年之地價稅欠稅總歸戶查詢單、土地登
    記謄本、財政部財稅資料中心家庭成員（三親等）資料查詢
    清單、本院93年度繼字第751號通知函各1份等為證，並經本
    院依職權調閱本院93年度繼字第751號拋棄繼承事件卷宗審
    閱相符，堪信為真實。另被繼承人之全體繼承人均已拋棄其
    繼承權，是原審認該等拋棄繼承人均無意擔任遺產管理人，
    又未組成親屬會議選任遺產管理人，而選任抗告人為遺產管
    理人，參酌非訟事件法第149條第3項之規定，經核即無不合
    。
五、抗告人雖以前開理由提起抗告。惟查，被繼承人之繼承人均
    已拋棄繼承且皆無意願擔任被繼承人之遺產管理人，已如前
    述，其等既已無意願擔任被繼承人之遺產管理人，衡情即難
    期待無意願之人會善盡遺產管理人之注意義務，亦難期待其
    等能圓滿達成遺產管理工作，又擔任遺產管理人須熟悉相關
    法律程序，否則尚有稅捐相關法令之罰責，實非一般親屬或
    其中受有高等教育之知識份子卻不具遺產管理相關知識之人
    必然可勝任。而抗告人並未提出其他證據釋明被繼承人尚有
    其餘親屬可資擔任遺產管理人，則本件自難以選任被繼承人
    之其他親屬為遺產管理人，故抗告意旨主張應選任被繼承人
    之繼承人為遺產管理人云云，即無足採。次查，抗告人為國
    家管理財產之機關，如本件遺產經清償債務後尚有剩餘，依
    民法第1185條之規定，應歸屬於國庫，是本件遺產之管理即
    具公益性質，且本件被繼承人陳俊雄尚遺留有土地1筆之遺
    產，國庫對被繼承人之遺產仍可能具有期待利益，由抗告人
    為遺產管理人，應屬適當，抗告人自不得在未經實際管理前
    ，以繼承人均拋棄為由，即漫行預測被繼承人之負債超過其
    遺產，或其必須墊付之管理費用將來無法請求返還，而拒絕
    擔任遺產管理人。再者，抗告人若擔任遺產管理人，關於由
    抗告人代墊之遺產管理費用，於強制執行程序上係屬優先受
    償之執行費用，於破產程序上得類推適用破產法第97條之規
    定優先於遺產之債權，隨時由遺產清償之，另依遺產及贈與
    稅法第17條第1項第11款之規定，管理遺產之直接必要費用
    ，應自遺產總額中扣除，免徵遺產稅，是遺產管理人所代墊
    之遺產管理費用，仍可自遺產中優先受償，另遺產管理人依
    民法第1183條規定亦可請求遺產管理之報酬，故自無抗告人
    所稱管理遺產而有浪費國家資源或造成國庫損害之情形，抗
    告人此部份之抗辯，亦無足採。又抗告人為政府機關，與被
    繼承人間無利害關係，並有相當之專業能力足以勝任管理職
    務，基此，抗告人仍為較適當之遺產管理人，故原審選任抗
    告人為被繼承人之遺產管理人，核無不合。至司法院前開函
    文，僅表明儘量不宜選任抗告人為遺產管理人，以供法院斟
    酌，非謂不得選任抗告人為遺產管理人，抗告人自不得執為
    拒絕擔任遺產管理人之依據。綜上，原審選任抗告人為被繼
    承人之遺產管理人，尚屬適當，抗告意旨指謫原裁定不當，
    求予廢棄，為無理由，應予駁回。
六、據上論結，本件抗告為無理由，依非訟事件法第21條第2項
    、第24條第1項、第46條、民事訴訟法第495條之1第1項、第
    449條第1項、第95條、第78條，裁定如主文。
中    華    民    國    97    年    2     月    18    日
            家事法庭審判長法  官  廖家陽
                          法  官  楊佩蓉
                          法  官  郭文通
正本係照原本作成。
如不服本裁定應於送達後10日內向本院提出再抗告狀，並繳納裁
判費新台幣1,000元。
再為抗告應以適用法規顯有錯誤為理由，並經本院之許可，該許
可以原裁定所涉及之法律見解具有原則上之重要性者為限。
中    華    民    國    97    年    2     月    18    日
                              書記官   張琇晴


司法院資訊處製作；財團法人民間司法改革基金會備份。
